【裁判字號】    99,訴,743
【裁判日期】    991013
【裁判案由】    殺人未遂
【裁判全文】
臺灣高雄地方法院刑事判決               99年度訴字第743號
公  訴  人  臺灣高雄地方法院檢察署檢察官
被      告  乙○○
指定辯護人  本院公設辯護人陳信凱
上列被告因殺人未遂案件，經檢察官提起公訴（98年度偵緝字第
2529號），本院判決如下：
    主  文
乙○○無罪，應令入相當處所，施以監護年。
    理  由
一、公訴意旨係以：被告乙○○與告訴人甲○○素未謀面。緣告
    訴人於民國98年8 月31日18時許，巡視其位於高雄縣大寮鄉
    ○○村○○路496 號後方之農地時，因見被告適在附近燃燒
    不詳物品，乃上前詢問，詎被告聞言後心生不滿，竟基於殺
    人之犯意，持其所有之鐮刀，朝告訴人之頭部、身體等處猛
    砍，致使告訴人受有頭部外傷併頭皮撕裂傷共3 處，分別為
    12公分、5 公分、2 公分；臉部撕裂傷2 公分；左肩撕裂傷
    4 公分；左手撕裂傷共6 處，分別為5 公分、4 公分各2 處
    、8 公分、2 公分各1 處；右手撕裂傷共3 處，分別為5 公
    分、3 公分、2 公分；顱骨骨折、顏面骨骨折、右手第5 掌
    骨骨折等傷害。因認被告涉犯刑法第271 條第2 項之殺人未
    遂罪嫌等語。
二、證據能力之認定：
    本判決所引用之證據資料（詳後引用之各項證據），其中係
    屬傳聞證據部分，縱無刑事訴訟法第159 條之1 至第159 條
    之4 或其他規定之傳聞證據例外情形，亦因被告乙○○、辯
    護人及檢察官均已明示同意作為證據使用（本院訴字卷第17
    頁），且本院審酌卷內並無事證顯示各該陳述之作成時、地
    與週遭環境，有何致令陳述內容虛偽、偏頗之狀況後，也認
    為適當，依刑事訴訟法第159 條之5 第1 項之規定，為傳聞
    法則之例外，應有證據能力。
三、按行為時因精神障礙或其他心智缺陷，致不能辨識其行為違
    法或欠缺依其辨識而行為之能力者，不罰，刑法第19條第1
    項定有明文。又被告行為不罰者，應諭知無罪之判決；依刑
    法第19條第1 項其行為不罰，認為有諭知保安處分之必要者
    ，並應諭知其處分及期間，刑事訴訟法第301 條第1 項後段
    、第2 項分別定有明文。又因刑法第19條第1 項之原因而不
    罰者，其情狀足認有再犯或有危害公共安全之虞時，令入相
    當處所，施以監護；期間為5 年以下。但執行中認無繼續執
    行之必要者，法院得免其處分之執行，刑法第87條第1 項、
    第3 項亦分別規定甚明。
四、公訴人認被告涉及殺人未遂罪嫌，乃係以被告於警詢及偵查
    中之供述、告訴人證述、高雄市立小港醫院診斷證明書，與
    扣案之鋸齒形狀刀1 把，資為論據。訊據被告固坦言有持鐮
    刀攻擊告訴人成傷之事實，惟堅詞否認有何殺人犯意，辯稱
    ：我忘記我為何要拿刀攻擊告訴人了云云（本院訴字卷第63
    頁反面）。經查：
  (一)被告於98年8 月31日18時許，在告訴人位於高雄縣大寮鄉○
    ○村○○路496 號後方之農地附近，以鐮刀1 把攻擊告訴人
    ，致告訴人受有頭部外傷併頭皮撕裂傷共3 處，分別為12公
    分、5 公分、2 公分；臉部撕裂傷2 公分；左肩撕裂傷4 公
    分；左手撕裂傷共6 處，分別為5 公分、4 公分各2 處、8
    公分、2 公分各1 處；右手撕裂傷共3 處，分別為5 公分、
    3 公分、2 公分；顱骨骨折、顏面骨骨折、右手第5 掌骨骨
    折等傷害各情，迭據被告坦言在卷（警卷第1-3 頁、偵緝卷
    第22頁、本院審訴字卷第46、91頁、本院訴字卷第16、60頁
    、第63頁反面），並經證人即告訴人甲○○迭於警詢、偵查
    中證述明確（警卷第7-10頁、偵卷第7-8 頁），且有高雄市
    立小港醫院診斷證明書1 份在卷足稽（警卷第18頁），自堪
    認定。
  (二)被告雖辯稱其無殺人犯意云云。惟按殺人未遂與傷害之區別
    ，應以加害人有無殺意為斷。以戕害他人生命之故意，著手
    於刺殺之實行而未發生死亡之結果，為殺人未遂，倘無使人
    喪失生命之故意，僅在使其身體、健康受到傷害，則為傷害
    罪，二罪皆發生傷害之結果，祗其主觀犯意及身體傷害程度
    不同而已；又受傷之多寡，及是否為致命部分，有時雖可藉
    為認定有無殺意之心證，究不能據為絕對標準；末下手之情
    形如何，與是否確有殺人之決意，不無關係，自應參酌當時
    之情況，視其下手之輕重，砍向之部位，以為判斷，非謂一
    經持刀或以刀砍人，即必有殺人之故意（最高法院84年度臺
    上字第3179號判決、18年度上字第1309號判例、72年度臺上
    字第5095號意旨參照）。是故殺人未遂與傷害罪之區別，當
    以行為人下手之際殺人犯意存否為斷，惟該隱藏於行為人內
    部主觀之意思，應有積極並確實之證據方足認定，從而殺人
    或傷害之主觀犯意認定，須參酌被害人傷痕之多寡、受傷處
    是否為致命部位、行為人之下手情形，亦即攻擊時之力道是
    否猛烈足資使人斃命等一切客觀情狀，全盤併予審酌。查證
    人甲○○於本院審理中另明確證稱：我被砍後一直叫，但被
    告還是未停手而一直砍，直到我倒下後被告才停手。被告當
    時是拿鐮刀砍我頭部，我有用手擋，但是頭部還是遭砍中3
    刀，而手部就是抵擋時受傷的等語（本院訴字卷第61頁），
    核與本院前所認明之告訴人傷勢除分布在肩、手、掌等肢體
    部位外，頭、臉部等處亦留有非僅單一之傷勢乙情，相互吻
    合，佐諸被告前亦自陳：我有以鐮刀砍告訴人頭部等語（警
    卷第2 頁），足見證人甲○○首開所述屬實而可採，被告乃
    係針對告訴人頭、臉部等足以致命之部位進行攻擊甚明。另
    依前述之高雄市立小港醫院診斷證明書（警卷第18頁），及
    本院職權調取之告訴人完整急診病歷（本院訴字卷第23-26
    頁）顯示，被告攻擊告訴人頭、臉部之際，除已致告訴人頭
    、臉部撕裂傷，更同時造成告訴人之顱骨、顏面骨骨折；參
    以該院98年11月4 日高醫港祕字第0980001650號函（偵緝卷
    第26-27 頁）亦載明：告訴人顱、顏部多處撕裂傷且多處傷
    口深及見骨，又多處骨折，若延遲送醫，有失血過多併發低
    血溶休克致死之危險等語，則被告攻擊告訴人之際，顯然用
    力甚猛而足資使人斃命，也可堪認定。本院全盤審酌被告攻
    擊告訴人之部位、力道等情狀後，因認被告於攻擊告訴人之
    際，顯具戕害他人生命之故意無訛，被告空言否認，並非事
    實，不足採信。
五、然被告於本院審理中，對於本院訊問攻擊告訴人之緣由，多
    僅能以「不知道」資為回應，已如前述，被告之回應、思考
    等能力，顯較諸常人為低；茲經辯護人與被告家屬聯繫後，
    被告家屬亦陳稱被告屢有自言自語之情況（本院訴字卷第19
    頁參照）。本院爰另審酌被告前有僅因細故即迭次持刀恫嚇
    母親之前科（本院審訴字卷第43頁參照），因認被告可能罹
    有精神疾病之問題，乃囑託慈惠醫院就被告行為時之精神狀
    態進行鑑定，該院鑑定結果略以：被告約於20多年前開始出
    現流浪、個人衛生和自我生活自理能力下降之情形，有囤積
    廢棄佛像及垃圾、在家燒東西、自言自語、傻笑等怪異行為
    ，長期以來職業功能下降，社會生活自我封閉，家人試圖要
    求被告就醫，但反遭被告怒斥，被告逐漸無法遇家人溝通，
    情緒易怒，對家人會有暴力行為，對於他人十分多疑，時常
    會認為他人在背地裡討論自己的事情，有片段的關係妄想與
    被害妄想，家人不願得罪被告，所以長年來被告無精神科就
    醫紀錄…評估被告有被害妄想、關係妄想、怪異行為、有明
    顯的負性症狀，包括社交缺乏，語言及思考貧乏，情感表現
    平板，生活自理能力不佳，加上職業與社會功能明顯退化，
    符合精神分裂症殘餘型之診斷。並認：被告發病20多年來，
    因為家庭有基本之支持功能，尚可以維生，相較於病前功能
    ，被告之職業功能顯著缺損，長期社交封閉，被告因為本案
    第一次與精神醫療進行接觸，經由被告之心理衡鑑發現，被
    告認知功能明顯退化，生活常識不足，思考過程對於訊息解
    讀易於扭曲，衝動控制能力缺損，注意力嚴重異常，與被告
    慢性精神分裂症病程相符。被告行為當時，並無直接之命令
    式幻覺，意志能力並未被控制，也無系統化妄想內容等情況
    ，但是被告因為精神分裂症長期未接受治療，仍有明顯的思
    考障礙，存在「原發性妄想」中的一種「妄想性知覺」的精
    神病理，也就是說，被告對於被害人一般的社交詢問行為，
    竟然出現如此異常的行為反應模式，是受到精神分裂症大腦
    認知功能異常的影響，被告對於外界訊息的解讀，會出現極
    度的扭曲現象，加上衝動控制能力的缺損與長期的社交封閉
    ，因此才會出現如此無故的攻擊行為，因認被告於行為當時
    ，具有因其精神障礙，致已達到不能辨識其行為違法，及欠
    缺依其辨識而行為之能力之程度等語，有該院99年9 月13日
    九十九附慈精字字0993008 號函所附精神鑑定報告書1 份在
    卷可稽（見本院訴字卷第47-53 頁）。本院綜合前開各情並
    參酌鑑定結果，認被告為本案犯行之際，確因精神障礙，致
    有不能辨識其行為違法，及不能依其辨識而行為之情形，揆
    諸首開法條規定，自應就被告本案被訴之殺人未遂犯嫌為無
    罪之判決。
六、末前開慈惠醫院另建議：被告需要接受積極之監護治療，才
    足以預防再犯及避免危害公共安全，亦有前開精神鑑定報告
    書可按（本院訴字卷第53頁）。佐以被告之精神分裂症雖已
    發病達20餘年，卻始終未曾就醫診治，致存有明顯思考障礙
    ，是以對於告訴人一般之社交詢問行為，出現極度扭曲之解
    讀，復因衝動控制能力缺損而犯下本案等情，足認被告之病
    識感極度欠缺，且被告家屬督促被告就醫之能力亦嫌不足，
    而被告在缺乏適度治療之情況下，非無再犯及危害公共安全
    之虞。是故本件確有令被告入相當處所施以監護之必要，爰
    依刑法第87條第1 項、第3 項前段規定，諭知令被告入相當
    處所施以監護3 年，期藉此達治療被告及社會防衛之效，俾
    被告終能回歸社區。
據上論斷，應依刑事訴訟法第301 條第1 項後段、第2 項，刑法
第19條第1 項、第87條第1 項、第3 項規定，判決如主文。
本案經檢察官丙○○到庭執行職務。
中    華    民    國    99    年    10    月    13    日
                  刑事第一庭  審判長法  官  黃三友
                                    法  官  陳億芳
                                    法  官  莊珮吟
以上正本證明與原本無異。
如不服本判決應於收受本判決後10日內向本院提出上訴書狀，其
未敘述上訴理由者，並得於提起上訴後10日內向本院補提理由書
狀（均須按他造當事人之人數附繕本）「切勿逕送上級法院」。
中    華    民    國    99    年    10    月    13    日
                                    書記官  鍾淑美

司法院資訊處製作；財團法人民間司法改革基金會備份。
